【裁判字號】    96,簡上,19
【裁判日期】    970527
【裁判案由】    排除侵害
【裁判全文】
臺灣板橋地方法院民事判決              96年度簡上字第19號
上  訴  人  丙○○
被上  訴人  甲○○
上列當事人間請求排除侵害事件，上訴人對於中華民國95年11月
21日本院板橋簡易庭95年度板簡字第6434號第一審簡易判決提起
上訴，經本院管轄簡易訴訟第二審之合議庭於民國97年5 月13日
言詞辯論終結，判決如下：
    主      文
上訴駁回。
第二審訴訟費用由上訴人負擔。
    事實及理由
一、程序方面：
    按於第二審為訴之變更或追加，非經他造同意，不得為之。
    但有請求之基礎事實同一者，或擴張或減縮應受判決事項之
    聲明者，不在此限（民事訴訟法第436 條之第3 項準用第44
    6 條第1 項但書、第255 條第1 項第2 、3 款規定意旨參照
    ）。上訴人於原審起訴請求被上訴人應即刻就漏水之處進行
    修繕，並給付上訴人修理費新臺幣（下同）146,250 元。嗣
    於上訴後將上開請求金額部分擴張為「被上訴人應給付上訴
    人179,918 元」，經核此項聲明較原審請求多出33,668元，
    據上訴人主張係原審關於請求屋頂地磚項目（較原審請求多
    出9,000 元）、裂縫注射項目（較原審請求多出16,100元）
    、上開擴張請求項目之營業稅（1,255 元）及於原審原請求
    項目之營業稅（7,313 元）所致，與原審請求之基礎事實同
    一，且係屬應受判決事項聲明之擴張，核與民事訴訟法第44
    6 條第1 項、第255 條第1 項第3 款規定相符，應予准許。
二、上訴人主張：上訴人所住坐落於臺北縣中和市○○路736 巷
    1 弄7 號5 樓建物（下或稱上訴人建物）係位於民國74年間
    完工5 層樓公寓（下稱公寓）之第5 層樓，公寓並未設立管
    理委員會，而相鄰之被上訴人所有坐落於臺北縣中和市○○
    路736 巷1 弄9 號5 樓（下或稱被上訴人建物），兩造建物
    均有頂樓增建之情形，頂樓之地面為地磚，漏水處發生於頂
    樓樓梯間外牆牆角及上訴人頂樓增建女兒牆牆角。上訴人於
    93年底見上訴人建物臥房牆面表漆脫落、水泥剝落，其正上
    方為頂樓樓梯間外牆牆角及上訴人頂樓增建女兒牆牆角。上
    訴人頂樓增建女兒牆牆角經常潮濕，連續晴天卻不見乾燥，
    百思不解，而地磚上有水及泥沙淤積，上訴人懷疑水是從地
    磚下湧出。於94年3 月間開始發現頂樓樓梯間外牆牆角滲水
    冒水泡，且發現被上訴人之父正在灑水澆花，上訴人只好拜
    託被上訴人之父暫停澆水，而做半個月之觀察，被上訴人減
    少澆水後因天候穩定即無發生滲水之現象。上訴人認為上訴
    人建物滲水情形之產生乃因被上訴人之澆水行為所致，因頂
    樓樓梯間外牆內並無水管，並非上訴人建物頂樓之水管漏水
    ，而滲水情形只發生在被上訴人澆水後，故上訴人認為是被
    上訴人長期在頂樓樓梯間外牆及陽台四周搭棚架設，砌磚圍
    土餘地磚上，經年累月灑水潮濕，恐已傷及地磚下之防水層
    ，另發現漏水處有一排青苔濃密處即是水流散佈之處。上訴
    人將前述情況告知被上訴人之後，被上訴人之父自行拆除蘭
    花棚及水泥花圃，而全部改為花盆，但被上訴人依然照常澆
    水，而被上訴人建物頂樓地磚上之水應在頂樓之排水孔上，
    卻非法侵害上訴人建物，為此援依所有權之法律關係為本件
    請求。
三、被上訴人則以：
（一）公寓係於74年間建造完工，被上訴人於78年初經前屋主轉
      手後購入，經公寓各樓層其他住戶全體同意後，在頂樓增
      建一房間；而兩造頂樓增建係隔一牆之鄰，而該牆其中前
      半部約50% 部分係公寓樓梯間，最上層為本棟住戶共用之
      水塔，後半部之被上訴人頂樓增建為廚房及陽台，頂樓為
      公寓各住戶水錶放置區，有一排水孔，與上訴人頂樓增建
      以一道女兒牆相隔。被上訴人於增建時對於頂樓地板方面
      即與承包商及修繕人員言明務必加強頂樓防水處理，每隔
      幾年即自行購買漆料塗於頂樓之女兒牆，以防止因雨水沖
      刷而造成女兒牆的損壞；至於公寓外牆部分，近1 、2 年
      來公寓住戶已在協商尋找承包商保養。反觀上訴人建物頂
      樓女兒內牆部分，未見其有保養情形，地板磁磚亦係其增
      建頂樓時舖設，有無加強防水處理部分不得而知。
（二）被上訴人之父曾於90年間於被上訴人頂樓增建旁即公寓頂
      樓水錶放置區前方闢一花棚，上訴人固曾於93年底告知被
      上訴人之父其建物臥室天花板有滲漏現象，請減量澆水，
      利其觀測滲漏情形，惟當時係冬季，經常下雨，上訴人建
      物是否滲漏、是否與上訴人之父澆水有關，均不無可疑，
      惟只要大雨過後的1 、2 天，上訴人即按門鈴表示其建物
      滲漏，被上訴人深感生活受到困擾，遂於94年初即將花棚
      拆除，至今已逾年餘，仍未找出其上訴人建物臥室天花板
      滲漏原因。上訴人見被上訴人將花棚拆除後已無藉口，又
      另再以公寓頂樓之公共水錶放置區位置，及與上訴人頂樓
      增建隔鄰之排水孔，可能亦是引發其屋內滲漏的原因，要
      求將水錶另行安裝及排水孔封閉使用，公寓其他住戶不堪
      其擾，經全體協商後對水錶的移置同意上訴人之要求，但
      堅持不得封閉供公寓住戶廚房及陽台排水、排氣使用之排
      水孔，而水錶移置之修繕人員亦是上訴人所找，最後修繕
      費用為8,500 元卻是公寓住戶分攤；惟修繕完畢迄今近一
      年，而上訴人仍找不出其建物臥室天花板滲水原因。
（三）另上訴人於94年5 月間曾再次告知上訴人建物臥室天花板
      仍有滲水現象，惟僅提供相片，而不同意被上訴人之夫入
      其屋內實際查看；又至頂樓查看其所謂漏水之處一排青苔
      ，惟上訴人頂樓增建與坐落於門牌號碼臺北縣中和市○○
      路736 巷1 弄5 號5 樓建物頂樓亦有相同情形，上訴人卻
      不以為意；被上訴人之夫多次向上訴人建議，由兩造各自
      將女兒牆補土，使其含水量減少，惟被上訴人於94年7 月
      間即已補土完成，上訴人卻遲不補土。上訴人亦自知兩造
      頂樓增建相鄰之樓梯間外牆內無水管，對於滲漏原因不明
      ，上訴人卻要求被上訴人依其估價單支付其修繕費用，被
      上訴人質疑上訴人平時不保養上訴人建物，卻於滲漏時要
      求隔鄰支付其修繕費用，自不合理，綜上，上訴人並未舉
      證上訴人建物如有滲漏係被上訴人所致。
四、本件原審對於上訴人之請求判決全部敗訴。上訴人全部聲明
    不服，並以鑑定單位臺北市土木技師公會（下稱市土技公會
    ）95年10月30日北土技字第9531825 號鑑定報告書（見原審
    卷第89至118 頁，下稱鑑定報告）不實為由，提起上訴，並
    聲明：（一）原判決廢棄。（二）被上訴人應即刻就漏水之
    處進行修繕。（三）被上訴人應給付上訴人修理費179,918
    元等情。被上訴人則求為判決駁回上訴。
五、上訴人主張之上開情事，業據上訴人提出照片18幀及估價單
    1 份為證，被上訴人則以上訴人所稱滲漏與其無關等語置辯
    。是上訴人建物臥房牆面之漏水是否係被上訴人所造成，厥
    為本件本訴重要之爭執，先此指明。
六、按當事人主張有利於己之事實者，就其事實有舉證之責任。
    民事訴訟法第277 條前段定有明文。次按鑑定乃為輔助法官
    之判斷能力，命具有特別學識經驗之第三人，本於其特別知
    識、技能或經驗，陳述特別法規或特別之經驗法則之證據調
    查，其證據方法即為鑑定，故鑑定可謂係輔助法官判斷力之
    證據方法。本件上訴人主張上訴人建物臥房牆面發生滲漏係
    因被上訴人所造成，然為被上訴人所否認，揆諸首揭規定，
    自應由上訴人就此有利之情事負舉證之責。惟因兩造所爭執
    之建物漏水事項之原因涉及專業，有以鑑定為證據方法之必
    要，且上訴人於原審曾於95年4 月27日聲請以鑑定為本件必
    要之證據調查方法（見原審卷第31至35頁），為原審所採納
    。而原審為求妥為選任具有此方面特別學識經驗者為適當之
    鑑定人，並為求兩造對鑑定結果信服，於本件選任鑑定人前
    ，已使兩造陳述意見，上訴人並於95年4 月27日提出聲請鑑
    定狀（見原審卷第31至35頁），聲請選任臺灣省土木技師公
    會（下稱省土技公會）為鑑定人，原審即於95年5 月5 日以
    板院輔節95板簡調字第73號函囑請省土技公會進行鑑定（見
    原審卷36頁）；嗣上訴人於95年6 月12日提出聲請變更鑑定
    單位狀，以省土技公會「鑑定費用為115,000 元，價格過高
    及明細並未透明」等情為由，聲請變更選任市土技公會為鑑
    定人，亦為原審所採納，即於95年6 月28日以板院輔節95板
    簡調字第73號函囑請市土技公會進行鑑定（見原審卷第52頁
    ）；而被上訴人對上訴人先聲請選任省土技公會、嗣後變更
    聲請選任市土技公會為鑑定人並不為爭執，是原審完全係依
    照上訴人之聲請，最終確定選任市土技公會為本件之鑑定人
    ，鑑定報告作成「臺北縣中和市○○路736 巷1 弄7 號頂樓
    樓梯間外牆牆角。經由壓力水測漏之結果，並無明顯之漏水
    狀況。然屋頂板有一小部分微潤之現象，應屬正常之毛細孔
    現象，也不致於造成原告（按即上訴人）5 樓浴室及房間之
    漏水現象。」之鑑定結論。
七、上訴人固否認鑑定報告之真正，其質疑意旨略以：鑑定報告
    之鑑定方式並無依據且不正確（諸如加水之時間、水量、深
    度均不足，且放水之位置錯誤、觀測時間不足．．．等），
    又鑑定報告並未依上訴人與市土技公會於鑑定前所約定之鑑
    定方式進行鑑定（據上訴人所稱其與市土技公會約定之鑑定
    方式，係於如附圖一斜線所示〈即樓梯間外牆往上平移50公
    分〉位置均應加水至10公分深，至於如附圖一Ｂ點所示位置
    可不必加水），鑑定結論過於主觀，根本不具專業，並聲請
    另選任鑑定人再度進行鑑定等情，惟為被上訴人所否認，並
    反對另選任鑑定人再度進行鑑定。經查：
（一）原審囑託市土技公會就進行漏水鑑定，市土技公會即派陳
      玉昆、乙○○技師為鑑定人，依據其等特別學識經驗，先
      後以下列程序進行鑑定：
  １、鑑定人陳玉昆、乙○○於95年7 月15日前往現場進行勘查
      ，瞭解鑑定事項，估算所需費用。
  ２、應上訴人要求先進行澆花測漏，於95年7 月27日以北土技
      字第9531201 號函通知鑑定費用明細分為現場勘查、量測
      及鑑定報告撰寫（35,000元）、澆花測漏（30,000元）、
      壓力水測漏（30,000元），合計95,000元（見原審卷第56
      頁）。惟上訴人於95年8 月23日函市土技公會要求免做澆
      花測漏，直接施作壓力水測漏，並於95年9 月5 日繳交鑑
      定費用。
  ３、市土技公會原通知兩造於95年9 月16日至現場進行壓力水
      測漏，惟接獲上訴人95年9 月15日去函以下雨不方便測漏
      為由，市土技公會遂延至95年10月21日進行：
    (1)當日上午10時，先行於上訴人可能漏水之浴室及主臥房裝
      設溫度、濕度量測器各1 只，並於兩造頂樓增建共用之女
      兒牆下放置濕度計1 只。
    (2)當日10時10分會同上訴人共同至被上訴人頂樓增建處，由
      市土技公會出水費，徵得被上訴人同意，將屋頂漏水頭堵
      住，並放水淹滿屋頂，約11時30分其淹水深度如附圖一Ａ
      點6 公分、Ｂ點4 公分。加水過程中任由上訴人以水管及
      掃把沖向樓梯間外牆及女兒牆，兩技師與上訴人會同至上
      訴人建物處觀測3 處所放置之濕度計，並記錄其度數。
    (3)至當日下午3 時前多次至上訴人建物裝設溫度計、濕度計
      處觀測並記錄。
    (4)以澆花而論，不可能有壓力水測漏之積水深度。上訴人以
      測漏水深不夠及測試時間不長為由，要求再放水。於當日
      下午3 時再將被上訴人屋頂蓄水加深，至當日下午5 時許
      ，淹水深度為如附圖一Ａ點6.5 公分，Ｂ點4.5 公分。
    (5)當日下午5 時15分會同兩造前往上訴人建物房間及浴室會
      勘，其溫度及濕度均無太大變化，也無漏水現象，經上訴
      人同意拆除房間及浴室之溫度、濕度計。
    (6)當日下午5 時30分會同至屋頂，勘查樓梯間外牆牆角有無
      漏水情況。
    (7)上訴人以屋頂可能有漏水現象要求鑑定技師留下觀查至當
      日下午6 時。1 名技師繼續留至當日下午6 時30分。
    (8)翌日即95年10月22日上訴人通知鑑定技師再前往勘查，技
      師於上午9 時30分到場，勘查至上午9 時30分。
    (9)95年10月22日至23日技師研討及研判，撰寫鑑定報告。
      是鑑定人係進行上開鑑定程序後，進而作成鑑定報告，此
      有鑑定報告1 份附卷可稽；而由上開之鑑定過程，市土技
      公會原本提供澆花及壓力水2 種方式進行測漏，惟上訴人
      表示僅需進行壓力水測試，且鑑定人乙○○亦陳述壓力水
      測漏之加水量必須超過澆花及下雨之水量，而澆花測漏之
      加水量一定比壓力水測漏之加水量少，而壓力水測試之加
      水量係由鑑定人決定等語（見本院卷第156 頁），是比較
      上開2 種測漏方式，亦應以壓力水測漏方式較有利於上訴
      人，而市土技公會亦尊重上訴人之選擇，並在上訴人之要
      求下，在較無下雨情形發生之95年10月21日始至現場進行
      壓力水測試，均可證明市土技公會所為上開鑑定過程，並
      無任意偏頗被上訴人一方，而有不利於上訴人之情事發生
      ，是在上訴人並無法舉證其曾與市土技公會就其所稱之鑑
      定方式（據其所稱其與市土技公會約定之鑑定方式，係於
      如附圖一斜線所示〈即樓梯間外牆往上平移50公分〉位置
      均應加水至10公分深，至於如附圖一Ｂ點所示位置可不必
      加水）達成合意之情況下，其以鑑定報告之鑑定方式並無
      依據且不正確（諸如加水之時間、水量、深度均不足，且
      放水之位置錯誤、觀測時間不足．．．等）、鑑定報告並
      未依上訴人與市土技公會於鑑定前所約定之鑑定方式進行
      鑑定等情，進而質疑鑑定報告之真正，容或出於誤解，自
      無可採。
（二）次以，鑑定人為上述之鑑定經過，並依據其專業之判斷，
      作出下列鑑定結果：
  １、上午壓力水測漏，由上午10時10分加水至中午12時，中午
      12時至下午3 時前往上訴人建物觀察，其浴室及主臥房之
      溫度及濕度變化不大，亦無漏水現象。屋頂之溫度、濕度
      計，因陽光普照較有變化，但無漏水狀況。然屋頂板與共
      同女兒牆交角有一小部分微潤之現象，應屬正常之毛細孔
      現象。
  ２、上訴人以測漏水深不夠及測試時間不長為由，下午再做壓
      力水測漏，由下午3 時加水至下午5 時，會同兩造前往上
      訴人建物浴室及主臥房會勘，其溫度及濕度均無太大變化
      ，亦無漏水情況。並上屋頂勘查樓梯間外牆並無漏水情況
      ，於屋頂板與共同女兒牆交角（即如附圖一Ｃ點）有一小
      部分微潤之情況，與前次情況相似。
  ３、下午6 時30分觀察仍無漏水情況，僅有微潤現象。
  ４、翌日（95年10月22日）上午8 時30分勘查，仍無漏水情況
      ，僅如附圖一Ｄ點有徵潤現象。
      而鑑定人依上開結果進行分析，進而作成「臺北縣中和市
      ○○路736 巷1 弄7 號頂樓樓梯間外牆牆角。經由壓力水
      測漏之結果，並無明顯之漏水狀況。然屋頂板有一小部分
      微潤之現象，應屬正常之毛細孔現象，也不致於造成原告
      （按即上訴人）5 樓浴室及房間之漏水現象。」之鑑定結
      論，此有鑑定報告在卷可憑。是市土技公會既係由上訴人
      經變更聲請所選定之鑑定單位，該公會所施作之壓力水測
      漏方式亦係出於上訴人之選擇，至現場測漏日期亦曾因上
      訴人聲請而展延至95年10月21日為之，鑑定報告係依鑑定
      人進行上開詳細之鑑定經過，所得鑑定結果，並依其等專
      業進行分析後，始作成上開鑑定結論，其間鑑定之各個程
      序環節均緊密相扣，且前後並未見有何矛盾，是上訴人僅
      在鑑定報告結論對其不利之情況下，泛以市土技公會測漏
      方式不當、認定過於主觀等情執為鑑定報告不可採之抗辯
      ，自無可採。
（三）上訴人雖復主張：因鑑定報告結論有誤，為此聲請依如附
      圖二所示之方式進行測漏，並聲請選定臺灣省建築師公會
      或臺北市建築師公會為鑑定單位以重新鑑定等情，然為被
      上訴人所反對。經查，上訴人上開聲請，非但要求重新選
      任鑑定人，並要求須依如附圖二所示之鑑定方式為之，惟
      在上訴人並未就如附圖二鑑定方式在法令、鑑定慣例有何
      依據進行相當之釋明下，如何要求鑑定單位僅得就此鑑定
      方式進行鑑定，已容有疑問。尤有甚者，本件之所以選任
      市土技公會為鑑定人，純係出於上訴人之聲請，市土技公
      會既經上訴人選定、被上訴人不為爭執後始為選任為鑑定
      機關，而鑑定人陳玉昆、乙○○係土技公會會員，且具土
      木技師之資格，為專門技術之人員，復與兩造無特殊情誼
      或怨隙，理應無偏頗任何一造而故為不實鑑定之理，是鑑
      定人所作成之鑑定報告，皆係依據其等專業經驗所為之判
      斷，故若無其他事證足認鑑定人所為之判斷有違反專業之
      處，即難認鑑定報告有任何偏頗、不實之虞，而有重新聲
      請另行選任鑑定人而重為鑑定之必要，是上訴人聲請重為
      鑑定，本院認尚無必要，而無從准許。
    綜觀上情，兩造建物頂樓樓梯間外牆牆角，經由市土技公會
    進行壓力水測漏之結果，並無明顯之漏水狀況；另屋頂板有
    一小部分微潤之現象，應屬正常之毛細孔現象，也不致於造
    成上訴人建物浴室及房間之漏水現象之鑑定結論，自係可採
    ，上訴人之上開抗辯則非有理。
八、綜上所述，本件上訴人主張尚無可採，被上訴人之辯解堪可
    採信。從而，上訴人依所有權之法律關係，求為判決被上訴
    人應即刻就漏水之處進行修繕，並應給付上訴人修理費179,
    918 元，尚有未合，應予駁回。原審為上訴人敗訴之判決，
    及駁回其假執行之聲請，並無不合。上訴意旨指摘原判決不
    當，求予廢棄改判，為無理由，應予駁回其上訴。
九、本件事證已臻明確，兩造其餘攻擊防禦方法及舉證，經本院
    審酌後，或與本件之爭執無涉，或對本件判決結果不生影響
    ，爰不一一論述，併此敘明。
十、訴訟費用負擔之依據：民事訴訟法第78條。
中    華    民    國    97    年    5     月    27    日
                  民事第二庭審判長法官  蕭胤瑮
                                  法官  陳靜茹
                                  法官  鍾啟煌
以上正本證明與原本無異
本判決不得上訴
中    華    民    國    97    年    5     月    27    日
                                書記官  張國仁


司法院資訊處製作；財團法人民間司法改革基金會備份。
